臺灣屏東地方法院民事判決　　　　　　　　　　　　　九十三年度家訴字第一一號
　　原　　　告　戊○○
　　　　　　　　庚○○
　　右　二　人
　　訴訟代理人　林錦芬律師
　　被　　　告　丙○○
　　訴訟代理人　孔福平律師
　　被　　　告　己○○
　　　　　　　　丁○○○
　　　　　　　　甲○○○
　　　　　　　　乙○○○
右當事人間請求所有權移轉登記事件，本院於民國九十四年一月二十四日言詞辯論終
結，判決如左：
    主      文
被告應協同原告就被繼承人廖清田所遺如附表所示坐落屏東縣車城鄉○○○段二九六
、三○四、三○五地號土地，於辦理繼承登記後，將上開土地移轉登記予原告戊○○
。
被告應協同原告就被繼承人廖清田所遺如附表所示坐落屏東縣車城鄉○○○段二九八
、二九九地號土地，於辦理繼承登記後，將上開土地移轉登記予原告庚○○。
被告應協同原告就被繼承人廖清田所遺如附表所示坐落屏東縣車城鄉○○○段七五三
、七五六、七五八、七五九、六八三、六八四、五三○、五三一、五二八、五五六、
五五七地號及屏東縣車城鄉○○段八五八地號土地，於辦理繼承登記後，將上開土地
移轉登記予被告己○○。
訴訟費用由被告己○○、丙○○、原告戊○○、庚○○各負擔四分之一。
    事實及理由
一、本件被告丁○○○、甲○○○、乙○○○經合法通知，未於最後言詞辯論期日到
    場，核無民事訴訟法第三百八十六條各款所列情形，爰依原告之聲請，由其一造
    辯論而為判決。
二、原告起訴主張：被繼承人廖清田於八十九年三月三十一日死亡，被告丙○○、己○○、丁○○○、甲○○○、乙○○○與原告戊○○、庚○○均係其子女，兩造
    均為其繼承人。被繼承人廖清田遺有如附表所示之十七筆土地，兩造之母林玉（
    於七十一年九月十五日死亡）生前即與被繼承人廖清田及兩造約定，因被告林健
    三承嗣母姓，故林玉之財產由被告林健三繼承，且其不得再繼承被繼承人廖清田
    之財產。嗣林玉死亡，辦理後事結束當晚，被繼承人廖清田即與兩造及家族長輩
    二人，就被繼承人廖清田之財產約定分配方法，協議結果為：(一)被告林健三、丁○○○、甲○○○、乙○○○同意不分配被繼承人廖清田之遺產。(二)將附表所示
    之十七筆土地依抽籤結果分配予原告戊○○、庚○○與被告己○○：原告戊○○分得屏東縣車城鄉○○○段二九六、三○四、三○五地號土地。原告庚○○
    分得屏東縣車城鄉○○○段二九八、二九九地號土地。被告己○○分得屏東縣
    車城鄉○○○段七五三、七五六、七五八、七五九、六八三、六八四、五三○、
    五三一、五二八、五五六、五五七地號及屏東縣車城鄉○○段八五八地號土地。
    再者，被繼承人廖清田生前將其所有之土地分配予原告戊○○、庚○○與被告己○○，其意即為贈與，並以被繼承人廖清田死亡為條件成就之日。嗣被繼承人廖
    清田於八十九年三月三十一日死亡，兩造均為其繼承人，原告自得請求被告等履
    行約定，將附表所示之土地移轉登記予原告戊○○、庚○○與被告己○○。故聲
    明求為：如主文第一、二、三項所示。
三、被告丙○○則以：(一)否認兩造之母林玉生前曾與被繼承人廖清田及兩造約定被告
    丙○○就被繼承人廖清田之遺產不得受分配。因被告丙○○承嗣母姓，本於習慣
    ，繼承林玉之遺產，並不因而喪失對被繼承人廖清田之繼承權，況兩造本均為林
    玉之繼承人，除被告丙○○外，其餘之繼承人均拋棄對林玉之繼承權，故林玉之
    遺產僅由被告丙○○一人繼承；而兩造均為被繼承人廖清田之繼承人，不得因其
    餘繼承人拋棄對林玉之繼承權，而主張被告丙○○不得繼承被繼承人廖清田之遺
    產。被告丙○○既為被繼承人廖清田之繼承人，依民法第一千一百四十一條之規
    定，應按人數平均繼承之。(二)否認被繼承人將附表之十七筆土地以抽籤方式分配
    予原告戊○○、庚○○及被告己○○。兩造就被繼承人廖清田之遺產，從未有分
    割之協議。(三)原告主張於兩造之母林玉七十一年九月十五日死亡後即成立前開協
    議，倘果如原告所主張，其請求權亦已罹於時效而消滅；若認為前開贈與成立，
    請求行使並代位其餘全體繼承人行使撤銷被繼承人廖清田與原告戊○○、庚○○
    及被告己○○間之贈與等語置辯。故聲明求為：原告之訴駁回。
四、被告己○○、丁○○○、甲○○○、乙○○○則陳稱：兩造之母林玉生前即與被
    繼承人廖清田及兩造約定林玉之遺產由被告丙○○一人繼承，且被告丙○○不得
　　再繼承被繼承人廖清田之遺產，並將如附表所示之土地依抽籤結果分配予原告戊○○、庚○○及被告己○○，而被告丁○○○、甲○○○、乙○○○則同意不分
    得土地。約定當時兩造均在場，被告丙○○亦表示同意等語。故聲明求為：同意
    原告之請求。
五、查原告前開主張之事實，業據提出
    系統表及財政部台灣南區國稅局遺產稅免稅證明書等件為證，同為被告己○○、
    丁○○○、甲○○○、乙○○○陳明在卷，被告丙○○雖否認原告之主張，並以
    前揭情詞置辯，惟查：(一)被告丙○○自承其因從母姓，乃繼承兩造之母之遺產，
    固陳稱其餘繼承人拋棄繼承云云，惟原告及被告己○○、丁○○○、甲○○○、
    乙○○○則均陳明其母生前即與被繼承人廖清田及兩造約定，因被告丙○○承嗣
    母姓，故林玉之財產由被告丙○○繼承，且其不得再繼承被繼承人廖清田之財產
    等語。原告及被告己○○、丁○○○、甲○○○、乙○○○均為上開陳述，而被
    告丙○○亦無法舉證證明其餘繼承人拋棄繼承一事，是被告丙○○上開所辯尚非
    可採，原告此部分主張之事實應可信為實在。(二)就被告己○○、丁○○○、甲○○○、乙○○○前開之陳述以觀，兩造之父母曾就其財產為約定，因被告丙○○
    承嗣母姓，故兩造之母林玉之財產由被告丙○○繼承，且被告丙○○不得再繼承
    被繼承人廖清田之財產，嗣林玉死亡，辦理後事結束當晚，被繼承人廖清田即與
    兩造及家族長輩二人，就被繼承人廖清田之財產約定被告丙○○、丁○○○、甲○○○、乙○○○不分配被繼承人廖清田之財產，另附表所示之十七筆土地則依
    抽籤結果分配予原告戊○○、庚○○與被告己○○。被告丁○○○、甲○○○、
    乙○○○均係女性之直系血親，依被繼承人之意思未能受分配土地，其等仍為上
    開有利於原告及被告己○○之陳述，是其等所陳應可採信，被告丙○○上開所辯
    為不可採，則原告主張之事實應可信為實在。
六、本件被繼承人廖清田生前（約七十一年間）就其所有之土地以抽籤之方式分配予
    原告及被告己○○，另原告二人及被告己○○均陳明被繼承人廖清田於為上開分
    配土地之行為後，仍自行耕作與管理土地直至死亡之時等語（見本院卷第一百四
    十五、一百四十六頁），則被繼承人上開行為與民法第四百零六條「贈與，因當
    事人一方以自己之財產，為無償給與於他方之意思表示，經他方允受而生效力」
    之規定相當，其法律性質應係「贈與」，且就被繼承人自行耕作與管理土地直至
    死亡之時等情以觀，其意應係以其死亡而生效之贈與，即係「死因贈與」，是本
    件自應適用民法債編關於贈與之規定。
七、被告丙○○另辯稱如認本件之法律性質係贈與，則主張「時效抗辯」與「撤銷贈
    與」，惟查：(一)本件係以被繼承人廖清田死亡而生效力之贈與，則依民法債編關
　  於贈與之規定，受贈人得請求贈與人之繼承人履行贈與義務之時點係以被繼承人
    死亡之時計算，被繼承人既於八十九年三月三十一日死亡，則受贈人關於上開請
    求權消滅時效之計算，應自八十九年三月三十一日起算，迄本件起訴之日即九十
    三年二月二十七日止，尚未逾十五年，自無時效消滅之問題。(二)按受贈人因故意
　  不法之行為，致贈與人死亡或妨礙其為贈與之撤銷者，贈與人之繼承人得撤銷其
    贈與，民法第四百十七條定有明文。依上開條文規定，贈與人之繼承人得撤銷贈
    與者僅限於「受贈人因故意不法之行為，致贈與人死亡或妨礙其為贈與之撤銷者
    」之情形，本件受贈人即原告與被告己○○既無上開情形，被告丙○○自無行使
    撤銷權之餘地可言，是被告丙○○此部分所辯亦不可採。
七、次按以非經登記不得移轉之財產為贈與者，在未為移轉登記前，其贈與不生效力
    ，為民法第四百零七條所明定，上開法條雖於八十八年四月二十一日刪除，惟本
    件被繼承人於七十一年間所為之贈與，其時點既在該法條刪除前，自應適用該條
　　之規定。又按以非經登記不得移轉之財產為贈與者，在未為移轉登記前，其贈與
　  不生效力，固為民法第四百零七條所明定，惟當事人間對於無償給與不動產之約
    定，如已互相表示意思一致，依同法第一百五十三條第一項之規定，其契約即為
    成立，縱未具備贈與契約特別生效之要件，要難謂其一般契約之效力亦未發生，
    債務人自應受此契約之拘束，負有移轉登記使生贈與效力之義務，亦有最高法院
    四十一年台上字第一七五號判例可參，上開判例雖於九十年四月十七日經最高法
    院九十年度第四次民事庭會議決議刪除，但本件贈與之時點既於七十一年間，即
    應受上開判例之拘束。揆諸上開法例，本件被繼承人將前土地贈與原告及被告己○○，經原告及被告己○○允受，其贈與業已成立，惟既未辦理所有權移轉登記
    ，其贈與尚不生效力，被繼承人既於八十九年三月三十一日死亡，受贈人仍可依
    已成立之死因贈與契約與繼承之法律關係，請求被繼承人之繼承人將上開土地辦
    理所有權移轉登記。從而，原告本於贈與及繼承之法律關係，訴請被告協同辦理
    上開土地之所有權移轉登記，為有理由，應予淮許。
據上論結，本件原告之訴為有理由，依民事訴訟法第七十八條、第八十五條第二項，
判決如主文。
中　　　華　　　民　　　國　　九十四　　年　　　二　　　月　　　四　　　日
                                        臺灣屏東地方法院少年及家事庭
                                              法      官  王致傑
正本係照原本作成。
如對本判決上訴，須於判決送達後廿日內向本院提出上訴狀。
                                              法院書記官  鄭靜芳
中　　　華　　　民　　　國　　九十四　　年　　　二　　　月　　　四　　　日
~T30:240X8L4V;
附表：被繼承人廖清田之不動產遺產清單
┌──┬─────────────────────────────┬───────┬─────────┐
│編號│　　　　　土　　　地　　　所　　　在　　　地              │面積(平方公尺)│　持　　　　　分  │
├──┼─────────────────────────────┼───────┼─────────┤
│ １ │屏東縣車城鄉○○○段七五三號(重測前為車城段一三二之二號)  │４０２９‧７６│６６６／１２３７６│
├──┼─────────────────────────────┼───────┼─────────┤
│ ２ │屏東縣車城鄉○○○段七五六號(重測前為車城段一三二之四號)  │１５６３‧６９│６６６／１２３７６│
├──┼─────────────────────────────┼───────┼─────────┤
│ ３ │屏東縣車城鄉○○○段七五八號(重測前為車城段一三二之六號)  │４８４５‧１４│６６６／１２３７６│
├──┼─────────────────────────────┼───────┼─────────┤
│ ４ │屏東縣車城鄉○○○段七五九號(重測前為車城段一三二之八號)  │１５４５‧６７│６６６／１２３７６│
├──┼─────────────────────────────┼───────┼─────────┤
│ ５ │屏東縣車城鄉○○○段二九六號(重測前為車城段一六○之二號)  │  １８９‧９３│　　全　　部      │
├──┼─────────────────────────────┼───────┼─────────┤
│ ６ │屏東縣車城鄉○○○段二九八號(重測前為車城段一六○之三號)  │　１７９‧７９│　　全　　部      │
├──┼─────────────────────────────┼───────┼─────────┤
│ ７ │屏東縣車城鄉○○○段二九九號(重測前為車城段一六一號)      │２７８３‧３８│　　全　　部      │
├──┼─────────────────────────────┼───────┼─────────┤
│ ８ │屏東縣車城鄉○○○段三○四號(重測前為車城段一六二之一號)  │１０１６‧２３│　　全　　部      │
├──┼─────────────────────────────┼───────┼─────────┤
│ ９ │屏東縣車城鄉○○○段三○五號(重測前為車城段一六二之五號)  │　１９１‧６１│　　全　　部      │
├──┼─────────────────────────────┼───────┼─────────┤
│ １０ │屏東縣車城鄉○○○段六八四號(重測前為車城段一九○之六號)  │１３４４‧３２│　９６７／２９８１│
├──┼─────────────────────────────┼───────┼─────────┤
│  │屏東縣車城鄉○○○段六八三號(重測前為車城段一九○之一三號)│　８６８‧１５│　９６７／２９８１│
├──┼─────────────────────────────┼───────┼─────────┤
│  │屏東縣車城鄉○○○段五三○號(重測前為車城段一九○之二八號)│　２２５‧０８│  ９６７／２９８１│
├──┼─────────────────────────────┼───────┼─────────┤
│  │屏東縣車城鄉○○○段五三一號(重測前為車城段一九○之二九號)│　３１５‧０６│  ９６７／２９８１│
├──┼─────────────────────────────┼───────┼─────────┤
│  │屏東縣車城鄉○○段八五八號(重測前為車城段二三七號)        │８５０８‧０６│　２２５／５４００│
├──┼─────────────────────────────┼───────┼─────────┤
│  │屏東縣車城鄉○○○段五二八號(重測前為車城段一九○之一一號)│　１３０‧６３│　９６７／２９８１│
├──┼─────────────────────────────┼───────┼─────────┤
│  │屏東縣車城鄉○○○段五五六號(重測前為車城段一九○之三○號)│      ９‧２０│　１３５／５４００│
├──┼─────────────────────────────┼───────┼─────────┤
│  │屏東縣車城鄉○○○段五五七號(重測前為車城段一九○之三二號)│　　２４‧８４│　１３５／５４００│
└──┴─────────────────────────────┴───────┴─────────┘
